臺灣臺中地方法院刑事判決　　　　　　100年度簡上字第318號
上　訴　人　臺灣臺中地方法院檢察署檢察官
被　　　告　陳智鋒
上列上訴人因被告重利案件，不服本院沙鹿簡易庭100年度沙簡
字第309號中華民國100年6月2日第一審簡易判決（聲請簡易判決
處刑案號：100年度偵字第10452號），提起上訴，本院管轄之第
二審合議庭判決如下：
    主  文
原判決撤銷。
陳智鋒犯重利罪，共貳罪，各處拘役伍拾日，如易科罰金，均以
新臺幣壹仟元折算壹日。應執行拘役捌拾日，如易科罰金，以新
臺幣壹仟元折算壹日。
    犯罪事實
一、陳智鋒為牟取不法利益，基於乘他人急迫、輕率或無經驗，
    貸以金錢，而取得與原本不相當重利之犯意，分別於：
 (1)民國99年7 月25日下午3、4時許，在臺中縣龍井鄉（現改制
    為臺中市龍井區○○○○路與舊車路口附近，乘吳其全需款
    孔急之際，貸與吳其全新臺幣（下同）5萬元，並約定以1個
    月為1期，每1 萬元每期利息為900元，除由吳其全當場簽發
    同額本票、車牌號碼B8－8133號自小客車之讓渡證書各1 張
    ，及提供該車行車執照正本1張、國民身分證影本1張予擔保
    外，陳智鋒並當場預扣第1 期利息4,500 元，實際上僅交付
    4萬5500元予吳其全，陳智鋒之後並陸續向吳其全收取第2、
    3期之利息共9,000元，而取得週年利率約為108%（計算方式
    為：900*5*12/ 50000=1.08）之與原本顯不相當之重利。
 (2)99年11月10日下午3 時許，在臺中市龍井區○○○路與舊車
    路口附近，乘吳其全急需現金償還積欠其他當鋪之款項之際
    ，貸予吳其全2 萬元，由陳智鋒直接代吳其全償還予該當鋪
    ，陳智鋒另以吳其全前次借款未正常繳息為由，向吳其全加
    收3萬元之尋車費用，合計欠款為5萬元，並約定利息以1 個
    月為1期，每1 萬元每期利息為900元，由吳其全當場簽立同
    額本票1 張予陳智鋒以供擔保。陳智鋒遂陸續於99年12月、
    100年1 月，向吳其全收取第1、2期之利息共9,000元，而取
    得週年利率約為108%（計算方式為：900*5*12/ 50000=1.08
    ）之與原本顯不相當之重利。嗣因吳其全無力支付利息，遂
    與陳智鋒相約於100年4月10日下午5 時許，在臺中市龍井區
    ○○○路與舊車路口還款後，即報警處理。嗣陳智鋒依約到
    達上開地點時，為警當場查獲，並扣得陳智鋒主動交付之上
    開面額各5萬元本票2張、汽車讓渡證書1紙、行車執照正本2
    張（已發還）及國民身分證影本1張（已發還）。
二、案經吳其全訴由臺中市政府警察局第六分局報告臺灣臺中地
    方法院檢察署檢察官偵查後聲請簡易判決處刑。
    理  由
壹、證據能力部分：
    按「被告以外之人於審判外之陳述，雖不符前四條之規定，
    而經當事人於審判程序同意作為證據，法院審酌該言詞陳述
    或書面陳述作成時之情況，認為適當者，亦得為證據。當事
    人、代理人或辯護人於法院調查證據時，知有第159條第1項
    不得為證據之情形，而未於言詞辯論終結前聲明異議者，視
    為有前項之同意」，刑事訴訟法第159條之5定有明文。查本
    案下列採為判決基礎之被告以外之人於審判外之陳述及文書
    資料，固均屬傳聞證據，惟檢察官、被告，於本院審理時均
    不爭執其證據能力，且上開證據內容，業經本院於審理時提
    示並告以要旨，各經檢察官及被告表示意見（見本院卷第23
    頁背面、24頁），本院審酌上開被告以外之人之言詞陳述係
    由證人出於自由意志而陳述，並無非法取供之情況，上開文
    書資料之作成過程，亦無不適當之情形，認為以之作為本案
    之證據均屬適當，揆諸上開規定，各該審判外之陳述及文書
    資料均有證據能力。
貳、認定本件犯罪事實所憑之證據及論罪科刑：
一、上開犯罪事實，業據被告陳智鋒於警詢、偵查及本院審理中
    坦承不諱，核與證人即被害人吳其全於警詢、偵查中指證情
    節相符，並有被害人所簽發及交付用以擔保之本票2 紙、汽
    車讓渡證書1 紙扣案及行車執照正本、國民身分證影本、贓
    物認領保管單各1 紙在卷可佐（見警卷第22、24至26頁），
    足徵被告自白與事實相符。本件事證明確，被告重利犯行，
    應足認定。
二、核被告陳智鋒所為，均係犯刑法第344 條之乘他人急迫貸以
    金錢，而取得與原本顯不相當之重利罪。而按刑法上接續犯
    之概念係指數行為於同時同地或密切接近之時地實施，侵害
    同一之法益，各行為之獨立性極為薄弱，依一般社會健全觀
    念，在時間差距上，難以強行分開，在刑法評價上，以視為
    數個舉動之接續施行，合為包括之一行為予以評價，較為合
    理（最高法院86年臺上字第3295號判例參照），是故倘重利
    犯行各次交付貸款之時間均有不同，難認係同時或於密切接
    近之時間為之，自非屬接續犯。查被告上開2 次重利犯行，
    雖係對同一被害人所為，然其每次借貸，既係不同時間所為
    ，利息亦分別依各該本金而計算，顯見被告2 次貸與金錢予
    被害人而分別收取重利之行為，犯意各別，行為不同，自應
    予分論併罰。
三、原審以被告犯罪事證明確，予以論罪科刑，固非無見，惟查
    ：被告因貸放重利所持有之本票2 張，並非被告所有之物，
    原審依刑法第38條第1項第3款予以沒收，於法未合。檢察官
    以原判決有前述之違誤提起上訴，為有理由，原判決既有上
    開可議之處，自應由本院將原判決予以撤銷改判。爰審酌被
    告正值壯年，竟不思循正途賺取金錢，而以收取重利之方式
    牟利，使經濟原本拮据之被害人受害匪淺，惟念其犯罪所得
    非鉅，手段平和，犯罪後坦認犯行，犯後態度尚稱良好等一
    切情狀，分別量處如主文所示之刑及諭知易科罰金之折算標
    準，並定其應執行刑暨諭知易科罰金之折算標準，以資懲儆
    。
四、至扣案之本票2張，係作為被告借款予被害人吳其全之擔保
    ，被害人吳其全僅係將本票2張設定質權予被告，該本票之
    所有權仍屬於被害人吳其全，縱被告有收取重利之事實，然
    其與被害人吳其全間之債權債務仍屬存在，苟被害人吳其全
    清償上開借款，被告自應將質物即該等本票返還與出質人，
    是該等本票應非屬被告所有（最高法院84年度臺上字第3324
    號、89年度臺上字第4406號、92年度臺上字第2923號判決意
    旨參照），自不得予以沒收，併此敘明。
據上論斷，應依刑事訴訟法第455條之1第1項、第3項、第369條
第1項前段、第364條、第299條第1項前段，刑法第344條、第51
條第6款、第41條第1項前段，刑法施行法第1條之1第1項、第2項
前段，判決如主文。
本案經檢察官張國強到庭執行職務
中    華    民    國    100    年    8    月    26    日
                刑事第十五庭  審判長法  官  劉國賓
                                    法  官  鄭舜元
                                    法  官  柯雅惠
上正本證明與原本無異。
本件不得上訴。
                                    書記官  廖健雄
中    華    民    國    100    年    8    月    26    日
附錄本案論罪科刑法條全文：
刑法第三百四十四條
乘他人急迫、輕率或無經驗貸以金錢或其他物品，而取得與原本
顯不相當之重利者，處一年以下有期徒刑、拘役或科或併科一千
元以下罰金。